【裁判字號】    99,簡上,151
【裁判日期】    991208
【裁判案由】    確認本票債權不存在
【裁判全文】
臺灣板橋地方法院民事判決             99年度簡上字第151號
上  訴  人  劉德彬
訴訟代理人  陳萬發律師
被  上訴人  游阿鑾
訴訟代理人  關芝琳原名「關麗.
上列當事人間請求確認本票債權不存在事件，上訴人對於中華民
國臺灣板橋地方法院三重簡易庭98年重簡字第1077號第一審判決
提起上訴，經本院於99年11月24日言詞辯論終結，判決如下：
    主  文
上訴駁回。
第二審訴訟費用由上訴人負擔。
    事實及理由
一、上訴人起訴主張：
（一）就確認本票債權不存在部分：
    1.上訴人前與訴外人游筱婷係男女朋友，游筱婷於民國98年
      1月30日自殺往生，上訴人已經非常難過，而游筱婷之往
      生本非上訴人之犯罪或過錯所致，上訴人自無任何賠償之
      民事責任，且上訴人於出殯前都一直在靈堂陪伴及前後支
      付共約新台幣（下同）40萬元喪葬費用。詎游筱婷之姑姑
      即關麗芳（更名為「關芝琳」，以下仍稱：關麗芳）及游
      筱婷之母親即被上訴人，竟與訴外人張育賢於98年2月20
      日找來黑道逼迫上訴人，致上訴人在受脅迫下而被逼簽立
      本件如附表所示之本票3紙，及逼迫上訴人簽寫協議書。
      然查，該3紙本票及協議書，都是上訴人遭脅迫下而被逼
      簽立，且上訴人已依民法第92條之規定，以存證函為撤銷
      之意思表示，故就該3紙本票及議書，係上訴人受脅迫下
      所簽，且業經上訴人以存證信函為撤銷之意思表示，並經
      被上訴人收受該意思表示，應已對上訴人無任何債權存在
      之拘束效力，甚為顯明。
    2.被上訴人雖提出臺灣板橋地方法院檢察署98年度偵字第
      31260號不起訴處分書，而主張並無對上訴人脅迫等語，
      然查，刑事檢察官之推認事實如何，本不得拘束本件民事
      案之獨立認定，上訴人聲請鈞院調取該件偵查案之全部卷
      宗到院，俾供上訴人以卷內資料及聲請傳訊相關證人而為
      本案之獨立調查認定，應足以判明上訴人遭到脅迫下始簽
      立系爭協議書及系爭本票。況依上述檢察署98年度偵字第
      31260號不起訴處分書之認定，係指告訴人（即上訴人）
      就遭到恐嚇之舉證不足，其指尚無法達到使人確信之程度
      ，始依罪疑惟輕之原則而為不起訴處分，此係刑事訴訟採
      嚴格證據法則而以確然之證據為要件，與本件民事訴訟係
      採概然之證據法則為要件，尚有不同。退步言，按「支票
      為文義證券及無因證券，支票上權利係依支票文義而發生
      ，與其基礎之原因關係各自獨立，支票上權利之行使，不
      以其原因關係存在為前提，尚難因執有支票，即得證明其
      所主張之原因關係存在。本件被上訴人主張上訴人之被繼
      承人鍾文城於78年間向其用系爭款項之事實，既為上訴人
      所否認，依舉證責任分配之原則，自由被上訴人就主張已
      交付借款之事實，負舉證責任」，最高法院90年上字第8
      號判決著有明文。亦即就票據債權存在否，持有票據者，
      不得僅以因執有票據，即逕稱其所主張之原因關係為存在
      ，仍應就其主張之原因關係為何、為何據此原因關係即屬
      票據債權存在等情，均應自負舉證之責。故本案依舉證法
      則，應由被上訴人負舉證之責，甚為明確。且主張法律關
      係存在者，應就法律關係存在之原因事實負舉證責任，兩
      造間並無任何債權關係存在，故本案就舉證法則而論，被
      上訴人應就本票債權存在之原因事實，負舉證責任。
    3.次按票據固為無因證券，票據債務人不得以自己與發票人
      或執票人之前手間所存之抗辯對抗執票人，然發票人要非
      不得以自己與執票人間所抗辯事由對抗執票人，此觀票據
      法第13條前段規定自明，最高法院27滬上字第97號、46年
      度臺上字第1835號、47年度臺上字第1621號亦著判例明定
      。是以本票固為無因證券，票據債務人雖不得以自己與發
      票或執票人前手間所存抗辯事由對抗執票人，然發票人要
      非不得以自己執票人間所存抗辯事由對抗之。經查，上訴
      人主張兩造間就如附表所示之本票3紙，依協議書所載第1
      段記載如附表所示之本票3紙，實係因上訴人遭受被上訴
      人及訴外人關麗芳之脅迫所簽發，實際上上訴人並無負債
      ，上訴人業已撤銷受脅迫之意思表示，且上訴人並無負欠
      被上訴人債務，不可能有任何票據債務，故被上訴人持有
      如附表所示之本票3紙之債權即屬不存在，甚為明確。但
      被上訴人竟持該3紙本票向鈞院聲請本票裁定之強制執行
      程序，故上訴人當然有提起確認本票債權不存在之訴及撤
      銷強制執行程序之訴之必要性。
    4.又被上訴人僅以「游筱婷」自殺往生就驟謂上訴人欠彼等
      「道義上賠償」計200萬云云，然查，被上訴人所辯稱之
      「道義上賠償」，於法無據，民法或相關法律，並無認一
      條文有此「道義上賠償」之請求權基礎，並亦不知自稱「
      道義上賠償」之法律依據何在，足證上訴人確實並無積欠
      被上訴人債務，上訴人確係遭受脅迫始簽立爭協議書及3
      紙本票，且被上訴人無法舉證上訴人欠債之法律依據為何
      ？原因關係之合法性為何？數額依據為何？自應判決系爭
      3紙本票之債權均不存在，及應撤銷被上訴人已為之強制
      執行程序。
（二）就債務人異議之訴部分：按執行名義成立後，如有消滅或
      妨礙債權人請求之事由發生，債務人得於強制執行程序終
      結前，向執行法院對債務人提起異議之訴；執行名義無確
      定判決同一之效力者，於執行名義成立前，如有債權不成
      立或消滅或妨礙債權人請求之事由發生，債務人亦得於強
      制執行程序終結前提起異議之訴，強制執行法第14條第1
      、2項各定有明文。經查，被上訴人以鈞院「98年度司票
      字第3486號」及鈞院「98年度司票字第4010號」，據為執
      行名義而聲請強制執行上訴人之財產，並由鈞院執行處以
      98年度司執字第87571號、98年度司執字第91183號為強制
      執行程序。上訴人所為撤銷被脅迫之意思表示，與被上訴
      人無法舉證原因關係及無法舉證票據債權存在，均係消滅
      或礙債權人請求之事由發生。且被上訴人據以執行之執行
      名義為准以本票強執行之裁定，為非訟裁定，並無與確定
      判決有同一效力，因被上訴人對於上訴人並無系爭本票所
      擔保之債權存在，已詳述如前，故上訴人依上開強制行法
      第14條第1、2項之規定，提起債務人異議之訴，請求撤銷
      鈞民事執行處98年度司執字第87571號強制執行程序、98
      年度司執字第91183號強制執行程序，即為有理由。
二、被上訴人則以下開情詞置辯：
（一）兩造係於98年2月20日協商由上訴人負道義上賠償責任問
      題，經上訴人同意親自簽發如附表所示之本票3紙，日期
      、金額均係上訴人自行決定，並有臺北縣板橋新海派出所
      兩位警員在場。又協議書之內容亦係上訴人親筆所寫，上
      訴人所提起告訴訴外人關麗芳涉犯恐嚇取財之案件，亦經
      臺灣板橋地方法院檢察署檢察官為不起訴在案。
（二）次按當事人主張有利於己之事實者，就其事實有舉證之責
      任，民事訴訟法第277條定有明文。本件上訴人以何種證
      據上訴主張系爭本票債權不存在，而於被上訴人否認之情
      形下，則自應就其主張之事實，負舉證之責任，以為請求
      之依據，否則為毫無理由，應予駁回。準此，本件仍應視
      上訴人如何舉證本票債權因何不存在以為斷，單僅空泛濫
      訴，即應駁回其訴。綜上，本件應審酌之重點為：1、系
      爭本票是否確為上訴人所簽發；2、系爭簽發本票之行為
      是否違反公序良俗；3、上訴人有否遭脅迫而為簽發系爭
      本票之行為；4、上訴人可否提出其他事證證明系之爭本
      票債權有何消滅或妨礙等事由。惟查，本件上訴人指稱簽
      發系爭本票係遭被上訴人脅迫所為，然案經臺灣板橋地方
      法院檢察署依法以98年度偵字第31260號偵辦，並予以不
      起訴處分在案，亦即系爭本票之簽發洵無遭受脅迫情事。
      又按票據法第5條規定：「在票據上簽名者，依票據上所
      載文義負責」，根據「票據無因性」及「票據文義性」原
      則，上訴人應負票據責任至明。被上訴人請求確認系爭本
      票債權不存在，自應就有何有利於己之事實，負舉證責任
      ，自第一審至今均未舉證證明，且其第一、二審書狀所列
      幾乎相同，實難認其有何實際上訴理由，更遑論除此之外
      ，更有何事證可資證明系爭本票債權有何消滅或妨礙等事
      由，自無由請求確認系爭本票債權不存在！衡諸情理，本
      件上訴，顯是無理，應予駁回。
三、本件原審判決上訴人所提之訴全部駁回，上訴人不服提起上
    訴，聲明：（一）原判決廢棄；（二）確認被上訴人持有上
    訴人簽發如附表所示之本票債權不存在；（三）臺灣板橋地
    方法院98年度司執字第87571號強制執行事件及98年度司執
    字第91183號強制執行事件對上訴人所為之強制執行程序，
    應予撤銷。被上訴人則答辯聲明：上訴駁回。
四、按確認之訴非原告有即受確認判決之法律上利益者，不得提
    起，民事訴訟法第247 條第1 項前段定有明文。而所謂即受
    確認判決之法律上利益，係指法律關係之存否不明確，原告
    主觀上認其在法律上之地位有不安之狀態存在，且此種不安
    之狀態，能以確認判決將之除去者而言（最高法院52年度臺
    上字第1237、1240號判例參照）。本件被上訴人持系爭本票
    3紙，向本院聲請裁定系爭本票3紙所載之金額准予強制執行
    ，此有本院98年度司票字第3486號裁定影本1份附於原審卷
    可稽，而上訴人否認被上訴人有系爭本票3紙之債權存在，
    揆諸前揭規定及說明，被上訴人提起本件訴訟，聲明中所為
    請求確認系爭如附表所示本票之債權不存在之部分，應有確
    認利益，先予敘明。
五、查上訴人於98年2月20日簽立系爭本票3紙予被上訴人，嗣被
    上訴人持系爭本票3紙聲請本票准予強制執行，經本院以98
    年度司票字第3486號民事裁定准許之事實，有系爭本票、民
    事裁定影本等件在卷可稽，且為兩造所不爭執，自堪信為真
    實。再上訴人復主張其係遭被上訴人脅迫、恐嚇而簽立協議
    書及系爭本票3紙，被上訴人對上訴人並無如附表所示之本
    票債權存在等情，則為被上訴人所否認，並以前詞置辯，是
    本件所應審究者，為如附表所示之本票3紙，是否係上訴人
    遭被上訴人之脅迫而簽發乙節，茲敘述如下。
六、經查：
（一）按票據債務人不得以自己與發票人或執票人前手間所存在
      之抗辯事由對抗執票人，然發票人究非不得以自己與執票
      人間所存之抗辯事由對抗執票人，此觀票據法第13條前段
      之反面解釋即明。然按票據行為，為不要因行為，執票人
      不負證明關於給付原因之責任，如票據債務人主張執票人
      取得票據出於惡意或詐欺時，則應由債務人負舉證之責任
      （參最高法院64年臺上字第1540號判例意旨）。再按因被
      脅迫而為意思表示者，依民法第92條第1項規定，表意人
      固得撤銷其意思表示，惟主張被脅迫而為表示之當事人，
      應就此項事實負舉證之責任，此有最高法院44年度臺上字
      第75號判例意旨可資參照。
（二）查上訴人主張被上訴人持有其所簽發之如附表所示之本票
      3紙係遭被上訴人之脅迫而簽發，被上訴人亦逼迫其簽寫
      協議書乙節，固據提出其於98年7月10日寄發撤銷意思表
      示之存證信函1件為證，惟查，證人即於兩造簽寫上述協
      議書時在場之張育賢於臺灣板橋地方法院檢察署98年度偵
      字第31260號案件偵查時係證稱略以：「伊認識告訴人（
      即上訴人）約7年，98年2月20日21時許，伊前往臺北縣板
      橋市○○路○段5號，當時有告訴人、被上訴人、游阿鑾及
      2 位警察在場，告訴人問伊有無認識的律師，伊回稱不認
      識並問他要做什麼，告訴人回說要寫本票給游阿鑾，挑伊
      當他的見證人，伊問告訴人二次說：是否心甘情願要給本
      票？告訴人點頭說有，即就由告訴人本人寫本票及協議書
      ，伊現場未見告訴人遭被上訴人恫嚇始簽發本票，被上訴
      人態度還好，不會說很兇」等語明確（見98年6月10日訊
      問筆錄，附於本院卷第134至137頁），是已難認被上訴人
      於上開時地有上訴人所指之脅迫行為。再參以臺北縣政府
      警察局海山分局新海所警員據報於98年2月20日20時4分12
      秒抵達兩造所在之上開地點，其後則向勤務指揮中心回報
      現場係上訴人因其女友為其自殺，女方家屬希望其能至靈
      前致意，其亦表同意，兩造均表示不需警方介入等，警員
      遂於同日21時30分許離開等情，有臺北縣政府警察局勤務
      指揮中心受理各類案件紀錄單1紙附於上述偵查卷可參（
      見98年度發查字第42號偵查卷第48頁），則觀諸上述紀錄
      單之記載，勤務中心係於98年2月20日19時58分29秒受理
      報案，警員據報隨即於98年2月20日20時4分12秒抵達兩造
      所在之上開地點，到場後並在該處停留達1時26分之久，
      是倘上訴人確有遭強暴脅迫而簽發如附表所示之本票之情
      ，隨即到場處理之員警尚非不能立時察覺氣氛有異而予以
      究明處理，且上訴人亦非不得立即向員警報案，然上訴人
      當場並未向員警表示有何遭強暴脅迫之情事，而上訴人據
      此對於關麗芳所提恐嚇取財之告訴，亦經臺灣板橋地方法
      院檢察署檢察官為不起訴處分確定在案，此有臺灣板橋地
      方法院檢察署98年度偵字第31260號不起訴處分書1份附卷
      可稽，則上訴人既無法提出其他證據以實其說，其主張係
      遭脅迫而簽發系爭本票乙節，即難採信。
（二）再按民法第72條所謂法律行為有背於公共秩序或善良風俗
      者無效，乃指法律行為本身違反國家社會一般利益及道德
      觀念而言；又因私法上法律行為而成立之法律關係，非以
      民法（實質民法）有明文規定者為限，苟法律行為之內容
      ，並不違反公序良俗或強行規定，即應賦予法律上之效力
      （最高法院69年台上字第2603號、66年台再字第42號判例
      意旨參照）。另按解釋契約，固須探求當事人立約時之真
      意，不能拘泥於契約之文字，但契約文字業已表示當事人
      真意，無須別事探求者，即不得反捨契約文字而更為曲解
      （參照最高法院17年上字第1118號判例意旨）。經查，本
      件依上訴人所提出協議書內容記載「乙方家庭成員游筱婷
      於98年1月30日為故結束生命，甲方（即上訴人）為負道
      義責任，支付...。盼乙方能減輕悲傷。...」等語，觀諸
      該協議書之內容，應係上訴人因被上訴人之女游筱婷自殺
      ，認應負道義上責任始書立該協議書，並簽發如附表所示
      之本票3紙交付被上訴人，而上訴人復未能就係遭脅迫而
      簽發系爭本票之事實加以舉證，已如前述，是核系爭協議
      書之約定，並無何違反法律強制或禁止之規定，亦未見有
      任何違反國家社會一般利益及道德觀念之情事，揆之首揭
      規定及契約自由原則，自應賦予法律上之效力，而為系爭
      本票之原因關係，故上訴人主張被上訴人所持有之系爭本
      票並無原因關係存在等語，尚無可採。是上訴人既無法舉
      證證明其所為之主張，依舉證責任分配之原則，自應受不
      利之認定，且本件被上訴人持有系爭本票所具之原因關係
      ，業如前述，則上訴人就系爭本票自難免除其發票人之票
      據責任。從而，上訴人請求確認被上訴人就所持有之如附
      表所示本票3紙票據債權不存在，即無理由，應予駁回。
（三）末按執行名義無確定判決同一之效力者，於執行名義成立
      前，如有債權不成立或消滅或妨礙債權人請求之事由發生
      ，債務人亦得於強制執行程序終結前提起異議之訴，強制
      執行法第14條第2項定有明文。本件被上訴人持上訴人所
      簽發如附表所示之本票3紙，依本院98年度司票字第3468
      號本票裁定及確定證明書，向本院民事執行處聲請以98年
      度司執字第87571號及98年度司執字第91183號強制執行事
      件，而執行上訴人所有之不動產乙節，有本院民事執行處
      函在卷可稽，並為兩造所不爭執，自可採信為真實。至上
      訴人主張簽發如附表所示之本票3紙時，係受被上訴人強
      暴脅迫、兩造間無原因關係存在等情，俱屬無據，已如前
      述，此外，上訴人復未提出其他證據證明系爭本票債權有
      何消滅或妨礙等事由，從而，上訴人訴請確認撤銷本院98
      年度司執字第87571號及98年度司執字第91183號強制執行
      程序，即無理由，應予駁回。
七、綜上所述，本件上訴人主張兩造間票據之原因關係不存在，
    尚無可取，從而，上訴人訴請確認如附表所示之系爭本票債
    權不存在，及請求確認撤銷本院98年度司執字第87571號及
    98年度司執字第91183號強制執行程序，為無理由，均應予
    駁回。是原審判決所為上訴人敗訴之判決，核無違誤，上訴
    論旨指摘原判決不當，求予廢棄改判，為無理由，應予駁回
    其上訴。
八、兩造其餘之攻擊或防禦方法及未經援用之證據，經本院斟酌
    後，認為均不足以影響本判決之結果，自無逐一詳予論駁之
    必要，併此敘明。
九、據上論結，本件上訴為無理由，依民事訴訟法第436條之1第
    3 項、第449條第1項、第78條，判決如主文。
中    華    民    國    99    年    12    月    8     日
                  民事第三庭    審判長法  官  陳財旺
                                      法  官  楊千儀
                                      法  官  邱靜琪
以上正本證明與原本無異
如對本判決上訴，須於判決送達後20日內向本院提出上訴狀，
同時表明上訴理由；如已於本判決示後送達前提起上訴者，應
於判決送達後10日內補具上訴理由（均須按他造當事人之人數附
繕本）。如委任律師提起上訴者，應一併繳納上訴審裁判費。
中    華    民    國    99    年    12    月    8     日
                                      書記官  鄭美莉
附表
┌─┬────┬───┬────┬───┬───┐
│編│票據號碼│發票人│票面金額│發票日│到期日│
│號│        │      │(新臺幣)│      │      │
├─┼────┼───┼────┼───┼───┤
│1 │416151  │劉德彬│50萬元  │ 98年 │ 98年 │
│  │        │      │        │ 2月  │ 3 月 │
│  │        │      │        │ 20日 │ 5 日 │
├─┼────┼───┼────┼───┼───┤
│2 │416152  │ 同上 │50萬元  │ 同上 │ 98年 │
│  │        │      │        │      │ 6 月 │
│  │        │      │        │      │ 1 日 │
├─┼────┼───┼────┼───┼───┤
│3 │416153  │ 同上 │100萬元 │ 同上 │ 98年 │
│  │        │      │        │      │ 8 月 │
│  │        │      │        │      │ 30日 │
└─┴────┴───┴────┴───┴───┘

司法院資訊處製作；財團法人民間司法改革基金會備份。
